臺灣彰化地方法院民事判決　九十一年度簡上字第四六號
　　上　訴　人　端儀營造工程有限公司
　　法定代理人　丙○○
　　被上訴人　　台北市政府國民住宅處
　　法定代理人　甲○○
　　訴訟代理人　乙○○
右當事人間請求返還不當得利事件，上訴人對於中華民國九十年十二月三十一日本院
員林簡易庭第一審判決（九十年度員簡字第四六六號）提起上訴，本院判決如左：
    主　　　文
上訴駁回。
第二審訴訟費用由上訴人負擔。
    事　　　實
甲、上訴人方面：
  一、聲明：(一)原判決不利於上訴人部分廢棄。(二)右開廢棄部分，被上訴人在第一審
      之訴及假執行之聲請均駁回。
  二、陳述：除與原判決記載者相同，茲引用外，另補稱：
    (一)原審僅在上訴人一次傳訊未到即對上訴人逕行判決，與民事訴訟法之規定有違
      ，上訴人未到庭是因為車班誤點所致。又原審上訴人請求傳訊證人莊永福到院
      作結算說明及證明，卻未獲原審傳訊而為一造辯論判決，上訴人深感不服。
    (二)查高等法院八十九年度上易字第四七一號判決結果係屬錯誤，該案法官認定上
      訴人於八十七年一月十六日工程監造建築師廖俊添之漆建字第００一八號函，
      內容有上訴人簽章，即認為此部份不能請求，該部分為詳細表第六項「花台砌
      磚貼窯燒花崗石（增做）」，金額為新台幣（下同）二萬零九百六十一元，高
      等法院竟將詳細表第二項「緣石（增做）」及第三項「東側、西側、北側變更
      為階梯組模」也誤載入八十七年一月十六日傳真函，乃顯見之錯誤。詳細表第
      五頁Ｂ追減部分十三萬三千九百六十六元，因增做變更設計「緣石」，原設計
      「窯燒花崗石地坪」部分應廢棄扣除，不料，高等法院弄錯，將變更設計之增
      做「緣石」及詳細表第四頁二、三項皆誤為八十七年一月十六日傳真之內容，
      非但詳細表二、三項增做部分不能請求，還要被扣除原約廢棄部分。請求傳訊
      證人莊永福即建築師八十九年五月十二日之會勘決算者，說明高等法院認定八
      十七年一月十六日傳真函上訴人蓋章不得請求為何項目？金額為何？是否包括
      詳細表緣石（十二萬一千一百三十一元）東側、西側、北側變更階梯模組
      （六萬零九百五十五元）？又高等法院以雙方無爭議再將上訴人之工程款扣除
      十三萬三千九百六十六元實有錯誤。查兩造在八十九年五月十二日會同監造建
      築師於現場履勘，並由建築師製作詳細表，其項目、金額經三方認定在案，被
      上訴人豈可不認帳，法院根本無權擅自刪除任何兩造認章之項目、金額，惟就
      判決認定詳細表之花台砌磚二萬零九百六十一元，上訴人予以尊重。本案絕
      非不當得利，懇請鈞院判決如訴之聲明。
  三、證據：提出廖俊添律師事務所函、會勘紀錄各一份、詳細表三張、單價分析表
      三張等影本為證，並請求傳訊證人莊永福。
乙、被上訴人方面：
  一、聲明：如主文所示。
  二、陳述：除與原判決記載者相同，茲引用外，另補稱：
      因前案給付工程款事件之確定判決將上訴人部分請求廢棄並駁回起訴，原來假
      執行即為溢領，而成為不當得利應返還被上訴人。
  三、證據：爰用原審所提出之證據。
    理　　　由
一、上訴人未於言詞辯論期日到場，其雖以書狀陳明同日上午在高等法院，其另案亦
    經通知需到庭進行調查程序，請求本件延展言詞辯論期日，惟按訴訟代理人於言
    詞辯論期日，因別一事件向他法院到場而不到場者，非民事訴訟法第三百八十六
    條第二款所謂因不可避之事故而不到場；又當事人因患病不能於言詞辯論期日到
    場者，如無可認為有不能委任訴訟代理人到場之情形，即非民事訴訟法第三百八
    十六條第二款所謂因不可避之事故而不到場（三十年上字第一八０號及二十八年
    上字第一五七四號判例請參照）。查本件上訴人雖因別一事件向他法院到場而不
    到場，惟其並無不能委任訴訟代理人到場之情形，即與所謂因不可避之事故而不
    到場之規定不相符，經核亦無民事訴訟法第三百八十六條其餘各款所列情形存在
    ，是本件爰依被上訴人之聲請，由其一造辯論而為判決，合先敘明。
二、本件被上訴人起訴主張：上訴人前承攬被上訴人台北市文山區萬隆里專案國宅景
    觀綠化及雜項工程，於八十七年十二月十五日驗收完工，惟就「瀝青混凝土車道
    變更」、「中庭凸藝術圖案」、「花台砌貼窯燒花崗石磚」等部分，前向台灣台
    北地方法院訴請給付遺漏之工程款（八十八年度訴字第三八０八號），於八十九
    年七月十八日判決被上訴人應給付上訴人七十一萬二千九百九十六元及自八十八
    年九月十六日起至清償日止，按年息百分之五計算之利息，並得提供擔保為假執
    行，嗣上訴人即向台灣台北地方法院聲請假執行（八十九年民執字第一六一四二
    號），被上訴人因而於八十九年十月二十三日給付上開款項，除七十一萬二千九
    百九十六元外，尚包括自八十八年九月十六日至八十九年十月二十三日按年息百
    分之五計算之利息三萬九千二百元，惟前開案件經被上訴人上訴台灣高等法院（
    八十九年度上易字第四七一號），判決被上訴人僅需給付上訴人四十七萬九千五
    百五十一元及自八十八年九月十六日起至清償日止，按年息百分之五計算之利息
    ，全案因不得上訴而告確定，上訴人前因假執行所收取之金額，於二十三萬三千
    四百四十五元及自八十八年九月十六日起至清償日止，按年息百分之五計算之利
    息部分，均因其法律上原因已不存在，自應返還被上訴人，為此依不當得利之法
    律關係提起本訴等情。上訴人則以：台灣台北地方法院八十八年訴字第三八０八
    號判決，係依據八十九年五月十二日兩造及設計建築師現場會勘後，就爭議部分
    結算為七十一萬二千九百九十六元，被上訴人不服提起上訴，高院判決認定增作
    花台三座即附表第六項，依八十九年一月十六日建築師傳真函，上訴人經蓋章同
    意吸收，自不得請求，該部分僅為二萬零九百六十一元，上訴人願退還予被上訴
    人，惟高院卻將詳細表第二項「緣石增作」十二萬一千一百三十一元及第三項「
    東側、西側、北側變更階梯模組」六萬零九百五十五元，亦誤認為屬於八十七年
    一月十六日建築師傳真函中經上訴人同意自行吸收之項目，判定被上訴人應給付
    上訴人部分為附表項目一、四、五項，合計五十三萬三千六百三十二元，又經兩
    造不爭執之追減金額十三萬三千九百六十六元，在增帳八十四萬六千九百六十二
    元時即已扣除，故一審方判決被上訴人應給付上訴人七十一萬二千九百六十六元
    ，不料高院判決又再扣減一次，因此高院判決錯誤之部分共計二十一萬二千四百
    八十二元，此部份上訴人並非不當得利；又原審僅在上訴人一次傳訊未到即對上
    訴人逕行判決，與民事訴訟法之規定有違，上訴人未到庭是因為車班誤點所致，
    且原審上訴人請求傳訊證人莊永福到院作結算說明及證明，卻未獲原審傳訊而為
    一造辯論判決，上訴人亦有不服等語置辯。
三、按簡易訴訟程序，言詞辯論期日，當事人之一造不到場者，法院得依職權由一造
    辯論而為判決；又簡易訴訟程序，除本章別有規定外，仍適用第一章通常訴訟程
    序之規定，民事訴訟法第四百三十三條之三及第四百三十六條第二項分別定有明
    文。則簡易訴訟程序除非有同法第三百八十六條各款所規定之一之情形存在外，
    縱係第一次言詞辯論期日，法院仍得經到場當事人之聲請而為一造辯論之判決，
    本件上訴人既稱其係因車班誤點而遲誤原審之言詞辯論期日，然此非不可避之事
    故，因此原審於第一次言詞辯論期日即依被上訴人之聲請而准予一造辯論判決，
    於法殊無違誤。另上訴人於原審遲至言詞辯論終結以後始以書面請求調查證據傳
    訊證人莊永福，原審未及調查而逕為一造辯論判決，其程序亦無違法，併此敘明
    。
四、按當事人主張有利於己之事實者，就其事實有舉證之責任，民事訴訟法第二百七
    十七條定有明文。查本件被上訴人主張上訴人前承攬被上訴人台北市文山區萬隆
    里專案國宅景觀綠化及雜項工程，於八十七年十二月十五日驗收完工，惟就「瀝
    青混凝土車道變更」、中庭凸藝術圖案」、「花台砌貼窯燒花崗石磚」等部分，
    前向台灣台北地方法院訴請給付遺漏之工程款（八十八年度訴字第三八０八號）
    ，於八十九年七月十八日判決被上訴人應給付上訴人七十一萬二千九百九十六元
    及自八十八年九月十六日起至清償日止，按年息百分之五計算之利息，並得提供
    擔保為假執行，嗣上訴人即向台灣台北地方法院聲請假執行（八十九年民執字第
    一六一四二號），被上訴人因而於八十九年十月二十三日給付七十一萬二千九百
    九十六元，及自八十八年九月十六日至八十九年十月二十三日，按年息百分之五
    計算之利息三萬九千二百元，總計為七十五萬二千一百九十六元，惟前開案件經
    被上訴人提起上訴，經台灣高等法院（八十九年度上易字第四七一號）判決被上
    訴人僅需給付上訴人四十七萬九千五百五十一元及自八十八年九月十六日起至清
    償日止，按年息百分之五計算之利息，此案因不得再上訴而告確定等情，業據其
    提出台灣台北地方法院八十八年度訴字第三八０八號判決書、台灣高等法院八十
    九年度上易字第四七一號判決書暨確定證明書、台灣台北地方法院八十九年民執
    字第一六一四二號執行命令、收據及催告函等為證，復為上訴人所不爭執，被上
    訴人此部份主張堪信為真。
五、又查，本件上訴人之上訴理由係指稱，前案兩造間關於給付工程款之訴訟，經台
    灣高等法院所為上訴人敗訴部分之確定判決（即命被上訴人應給付與上訴人之金
    額於超過四十七萬九千五百五十一元及自八十八年九月十六日起至清償日止按年
    息百分之五部分，與該部分假執行之宣告均廢棄，並駁回上訴人在第一審之訴及
    假執行之聲請）係屬錯誤，而認該案一審判決始為正確，其依一審判決之結果，
    就勝訴部分所為之假執行而取得之款項（即判決被上訴人應給付上訴人七十一萬
    二千九百九十六元及自八十八年九月十六日起至清償日止，按年息百分之五計算
    之利息），均屬正當，非為不當得利，並以前開台灣高等法院二審判決中有如其
    所述之錯誤存在，並請求傳訊證人莊永福以證明之，作為本件之抗辯，請求駁回
    被上訴人之訴。惟按為訴訟標的之法律關係，於確定之終局判決中已經裁判者，
    就該法律關係有既判力，當事人不得以該確定判決事件終結前所提出或得提出而
    未提出之其他攻擊防禦方法，於新訴訟為與該確定判決意旨相反之主張，法院亦
    不得為反於該確定判決意旨之裁判（最高法院七十二年判字第三三六號判例請參
    照）。蓋兩造間就前開給付工程款事件，雖經一審判決被上訴人應給付上訴人七
    十一萬二千九百九十六元及自八十八年九月十六日起至清償日止，按年息百分之
    五計算之利息，並得提供擔保為假執行，然嗣經被上訴人提起上訴後，其中二十
    三萬三千四百四十五元及自八十八年九月十六日起至清償日止，按年息百分之五
    計算之利息部分，與該部分假執行之宣告，均已由二審判決廢棄，並駁回上訴人
    之訴及假執行之聲請確定，則兩造關於此給付工程款之法律關係已有既判力，依
    前揭說明，當事人均不得於他訴為相反之主張，法院亦不得另為相反認定之裁判
    ，如上訴人認前開台灣高等法院八十九年度上易字第四七一號判決尚有違誤，即
    應依其他法律程序聲請救濟，不得再於本件就已生既判力之前案確定判決予以爭
    執，本院亦無庸對該判決結果另為審認，故而上訴人請求傳訊證人莊永福部分，
    實無予以傳訊調查之必要。
六、按依民事訴訟法第三百九十五條第一項規定，假執行之宣告，因就本案判決或該
    宣告有廢棄或變更之判決，自該判決宣示時起，於其廢棄或變更之範圍內，失其
    效力。茲兩造間上開給付工程款之本案判決，已為第二審法院於二十三萬三千四
    百四十五元及其利息部分，暨該部分假執行之宣告均予廢棄，原第一審法院准予
    假執行之宣告，因無所附麗，於廢棄之範圍內失其效力，上訴人既受上開部分敗
    訴判決確定，其於假執行程序中受領該部分利益，即為無法律上之原因而受領，
    被上訴人既因而受有損害，其依不當得利之法則請求返還（另被上訴人請求自八
    十九年十月二十四日起至清償日止，按年息百分之五計算加給法定利息部分，經
    原審判決駁回其請求，被上訴人就此敗訴部分未提起上訴，業已確定），自屬正
    當。
七、從而，被上訴人依不當得利之法律關係請求上訴人給付二十三萬三千四百四十五
    元及自八十八年九月十六日起至八十九年十月二十三日止，按年息百分之五計算
    之利息，為有理由，應予准許。原審判決上訴人應給付被上訴人如上開之金額及
    利息，於法並無不合，上訴意旨指摘原判決不當，求予廢棄改判，洵無理由，應
    予駁回其上訴。
八、結論：本件上訴人之上訴為無理由，依民事訴訟法第四百三十六條之一第三項、
    第四百六十三條、第三百八十五條第一項前段、第四百四十九條第一項、第七十
    八條，判決如主文。
中　　　華　　　民　　　國　　九十一　　年　　 十二　　 月　　二十五　　日
                                        民事第二庭
~B審判長法官　何志通
~B法　　　官　廖國佑
~B法　　　官　黃倩玲
右正本係照原本作成。
本件不得上訴
~B法院書記官　鄭秀鑾
中　　　華　　　民　　　國　　九十一　　年　　 十二　　 月　　　三十　　日
